【裁判字號】    98,重上,215
【裁判日期】    990817
【裁判案由】    撤銷贈與等
【裁判全文】
臺灣高等法院民事判決                 98年度重上字第215號
上  訴  人  甲○○○ ○○○○.
法定代理人  楊世賢
訴訟代理人  丁○○
複 代理 人  吳上晃律師
            戊○○
被 上訴 人  丙○○
訴訟代理人  陳志揚律師
被 上訴 人  乙○○
上列當事人間撤銷贈與等事件，上訴人對於中華民國98年3月4日
臺灣桃園地方法院95年度訴字第1058號第一審判決提起上訴，並
追加備位之訴，本院於99年8月3日言詞辯論終結，判決如下：
    主  文
上訴駁回。
被上訴人丙○○應給付被上訴人乙○○新臺幣貳仟佰貳拾捌萬
元，及自民國八十九年三月十六日起至清償日止，按週年利率百
分之五計算之利息；並由上訴人代位受領。
第二審及追加訴訟費用，由被上訴人負擔。
本判決所命給付，於上訴人以新臺幣柒佰柒拾陸萬元或同面額之
台灣土地銀行可轉讓定期存單供擔保後，得假執行；但被上訴人
如以新臺幣貳仟佰貳拾捌萬元為上訴人預供擔保後，得免為假
執行。
    事實及理由
壹、程序方面：
一、按訴之變更或追加，非經他造同意，不得為之，但請求之基
    礎事實同一者，不在此限，民事訴訟法第446條第1項、同法
    第255條第1項第2款定有明文。本件上訴人於原審依民法第
    244條第4項前段、第242條、第179條、第181條及第213條第
    1項、第2項、第216條規定，請求被上訴人丙○○應返還宏
    正自動科技股份有限公司（下稱宏正公司）股票281,599股
    及新台幣（以下未註明為外幣者，均同）3,247萬2,897元或
    被上訴人丙○○應返還宏正公司股票541,599股及922萬2,89
    7元；於本院擴張起訴之先位聲明：被上訴人丙○○應返還
    宏正公司股票301,310股及3,587萬5,124元，並由上訴人代
    為受領，另追加依民法第242條及給付買賣價金之法律關係
    ，備位聲明：被上訴人丙○○應給付被上訴人乙○○2,328
    萬元，及自民國（以下未註明西元者，均同）89年3月16日
    起至清償日止按週年利率5%計算之利息，並由上訴人代位受
    領，被上訴人雖表示不同意，惟核係本於被上訴人於88年9
    月8日簽訂股份轉讓契約書，約定被上訴人乙○○將其所有
    如附表1所示宏正公司股票200,000股（下稱系爭股票），以
    每股120元合計總價2,400萬元轉讓予被上訴人丙○○，侵害
    上訴人債權之同一基礎事實，揆諸前揭法條規定，自應准許
    ，合先敘明。
二、被上訴人乙○○經合法通知，無正當理由，未於言詞辯論期
    日到場，核無民事訴訟法第386條所列各款情形，爰依上訴
    人之聲請，由其一造辯論而為判決。
三、上訴人為美商公司，被上訴人為我國人民，涉及外國人，為
    涉外民事事件，上訴人於先位之訴主張對於被上訴人乙○○
    有債權，進而以被上訴人間有詐害債權行為，請求撤銷被上
    訴人間就系爭股票所為轉讓行為及請求被上訴人丙○○應返
    還股票等；於備位訴訟主張代位被上訴人乙○○行使對於被
    上訴人丙○○之買賣價金請求權，核上開撤銷權行使對象即
    被上訴人間轉讓行為及行使之買賣價金請求權，均發生於吾
    國，應依行為地法適用我國民法，為本件之準據法，兩造並
    無爭執（見本院卷第84頁）。
四、按非法人之團體，設有代表人或管理人者，有當事人能力，
    民事訴訟法第40條第3項定有明文。至其在臺灣是否設有事
    務所或營業所則非所問（最高法院50年台上字第1898號判例
    參照）。查本件上訴人係依美國法律所設立而未經我國認許
    之法人，有經濟部98年5月19日經授商字第0980109390號函
    附卷可稽（見本院卷第34頁），惟其設有代表人乙節，為兩
    造所不爭執，則上訴人係屬未經我國認許之外國法人，雖不
    能認其為我國法人，然仍不失為非法人團體，依前開規定，
    自有當事人能力。是上訴人提起本件訴訟，行使民法上之撤
    銷權與代位權，於程序上並無不合，被上訴人辯稱上訴人欠
    缺行使我國民法第244條撤銷權之權利能力云云，要非可取
    。
貳、實體方面：
一、上訴人主張：被上訴人乙○○為持有伊公司5%股份之股東，
    並為伊公司之董事及高級職員，竟基於詐欺之意圖，在美國
    私設Team Aten公司，於管理伊公司期間即自西元1992年起
    至西元1999年6月6日伊發現時止，以向伊低價進貨再高價賣
    出之手法，獲取不當利益，造成伊嚴重損失美金419萬元；
    另於西元1997年2月13日自伊公司挪用美金50萬元，嗣經伊
    於西元1999年2月24日訴請美國加州橘郡地方法院中央司法
    中心（下稱美國加州地院）於西元2002年即91年11月1日以
    第790561號、第817023號判決命被上訴人乙○○給付伊損害
    賠償本息美金904萬7,963元確定（下稱系爭外國判決），並
    經伊訴請原法院92年度重訴字第280號判決准就系爭外國判
    決在我國為強制執行確定。詎被上訴人乙○○於88年9月8日
    與其兄即被上訴人丙○○簽訂股份轉讓契約書，約定將被上
    訴人乙○○所有系爭股票出賣與被上訴人丙○○，並於88年
    9月10日完成背書轉讓。經宏正公司於91年間向財政部臺灣
    省中區國稅局（下稱中區國稅局）檢舉被上訴人就系爭股票
    買賣涉嫌逃漏贈與稅，被上訴人遭中區國稅局約談後於91年
    9月18日簽訂股份轉讓契約補充協議書（下稱系爭補充協議
    書），將原契約所約定之應付股款改以被上訴人丙○○於88
    年8月5日以轉帳美金40萬5,038.23元及簽發88年9月15日華
    南商業銀行台中分行面額72萬元即期支票支付予被上訴人乙
    ○○，被上訴人以簽訂股份轉讓契約書前之金錢給付作為支
    付系爭股票買賣價金，顯違常情。宏正公司於95年4月間接
    獲法務部行政執行署桃園行政執行處（下稱桃園行政執行處
    ）執行命令扣押被上訴人乙○○之勞務報酬1/3，經宏正公
    司閱卷後，上訴人始知悉前揭買賣行為遭財政部臺灣省北區
    國稅局（下稱北區國稅局）認定為贈與行為並核定贈與稅72
    4萬2,200元。被上訴人丙○○迄未舉證有給付買賣價金之事
    實，被上訴人就系爭股票轉讓應屬無償行為且有害及伊之債
    權，伊自得依民法第244條第1項規定主張撤銷；縱係有償行
    為，被上訴人丙○○以72萬元取得價值2,400萬元之系爭股
    票，其對價顯不相當，足見被上訴人丙○○於受益時亦知有
    損害於上訴人，上訴人亦得依民法第244條第2項主張撤銷。
    又系爭股票經被上訴人丙○○聲請臺灣士林地方法院（下稱
    士林地院）強制執行，於91年8月30日由被上訴人乙○○過
    戶予被上訴人丙○○，嗣被上訴人丙○○於91年9月26日至9
    1年12月24日分批將系爭股票出售完畢，系爭股票出售價格
    為1,801萬7,020元；另89年配發之88年度股票股利60,000股
    亦經被上訴人丙○○分別於92年11月5日、92年12月24日各
    出售30,000股完畢，依被上訴人丙○○自認其出售價格為62
    3萬7,280元，上開股票均已不能返還，被上訴人丙○○應償
    還其價額；加計89年配發88年度現金股利80萬元及系爭股票
    於90年至99年間生有股票孳息合計301,310股、現金股利1,0
    83萬824元，總計被上訴人丙○○應返還股票孳息301,310股
    、償還股票價額及返還現金股利3,587萬5,124元。爰依民法
    第244條第4項前段、第242條、第179條、第181條及第213條
    第1項、第2項、第216條規定，請求判命(一)被上訴人間就附
    表1所示股票所為之轉讓行為應予撤銷。(二)被上訴人丙○○
    應返還被上訴人乙○○宏正公司股票281,599股及3,247萬2,
    897元，及各如附表2所示之利息；另自98年起至清償日止，
    所獲分配之股票股利、現金股利，其中現金股利部分各自除
    息交易日翌日起均至清償日止按週年利5%計算之利息，並由
    上訴人代位受領；或被上訴人丙○○應返還被上訴人乙○○
    宏正公司之股票541,599股及922萬2,897元，及自96年11月1
    7日起至清償日止按週年利率5%計算之利息，及自98年起至
    清償日止，按前開股權所獲分配之股票股利、現金股利，其
    中現金股利部分各自除息交易日翌日起均至清償日止按週年
    利率5%計算之利息，並由上訴人代位受領。(三)第(二)項聲明，
    願供擔保現金或同額之台灣土地銀行可轉讓定期存單，請准
    宣告假執行。原審為上訴人敗訴之判決後，上訴人提起上訴
    ，並追加備位訴訟，主張：倘認被上訴人不構成詐害債權行
    為，則被上訴人乙○○對被上訴人丙○○尚有請求給付買賣
    價金2,328萬元之債權，伊爰追加依民法第242條規定，代位
    請求被上訴人丙○○給付該2,328萬元等語。並上訴聲明：
    (一)先位聲明：1.原判決廢棄。2.被上訴人乙○○與被上訴人
    丙○○間就附表1所示宏正公司股票所為轉讓之債權行為及
    物權行為應予撤銷。3.被上訴人丙○○應返還被上訴人乙○
    ○宏正公司股票301,310股、3,588萬5,124元，及各如附表2
    所示之法定利息，並由上訴人代位受領。4.上訴人願供擔保
    現金或同額之台灣土地銀行可轉讓定期存單，請准宣告假執
    行。(二)備位聲明：1.原判決廢棄。2.被上訴人丙○○應給付
    被上訴人乙○○2,328萬元，及自89年3月16日起至清償日止
    ，按週年利率5%計算之利息；並由上訴人代位受領。3.願供
    擔保現金或同額之台灣土地銀行可轉讓定期存單，請准宣告
    假執行。
二、被上訴人丙○○則以：被上訴人於88年間協議被上訴人乙○
    ○將系爭股票讓與被上訴人丙○○，系爭股票未交割前，因
    被上訴人乙○○表示在國外需用資金，被上訴人丙○○乃先
    於88年8月5日以外匯轉帳美金40萬5,038.23元予被上訴人乙
    ○○供其調度，迨88年9月間被上訴人乙○○返國後，被上
    訴人於88年9月8日簽訂股份轉讓契約書，被上訴人丙○○並
    簽發88年9月15日面額72萬元支票以支付頭期股款，被上訴
    人乙○○於88年9月8日、同年月10日前後完納證券交易稅及
    股票背書交付，嗣因遭到宏正公司阻撓過戶，被上訴人乙○
    ○同意以前開美金匯款作為尾款，補償因宏正公司阻撓過戶
    所致系爭股票跌價等損失，並於91年9月18日簽立股份轉讓
    契約補充協議書自美傳真回台，被上訴人丙○○確有支付相
    當之對價，被上訴人就系爭股票轉讓並非無償行為。且被上
    訴人以2,400萬元買賣系爭股票合乎市價，業經上訴人自認
    在卷。至於上訴人主張國稅局核課贈與稅乙節，僅係對於被
    上訴人乙○○同意後續尾款之減免約定，就其債務免除之差
    額，依遺產與贈與稅法第5條第1款規定而核定贈與稅，並非
    認定系爭股票轉讓為無償贈與行為，被上訴人就系爭股票移
    轉至多僅係買賣契約之債務未履行而已。又宏正公司於臺灣
    臺北地方法院（下稱臺北地院）89年度重訴字第1742號、本
    院90年度重上字第61號及最高法院90年度台上字第2177號變
    更股東名簿登記事件中抗辯被上訴人未提出付款證明，系爭
    股票交易為虛偽買賣；另上訴人於西元2001年聲請美國破產
    法院裁定命被上訴人乙○○及其妻就系爭股票移轉流程提出
    申報，已非主張被上訴人係通謀虛偽買賣、於士林地院91年
    度訴字第1548號第三人異議之訴事件中及91年間提出贈與稅
    檢舉時，均主張被上訴人乙○○並無2,400萬元收入即系爭
    股票移轉係無對價，系爭股票交易為虛偽買賣，是上訴人至
    遲89年10月間即知系爭股票移轉有害及債權，且至遲於92年
    1月即已確信系爭股票移轉係無償行為而知有民法第244條之
    撤銷原因，上訴人於95年7月6日始提起本訴，顯逾民法第24
    5條所定之1年除斥期間。且上訴人對被上訴人乙○○之債權
    成立於西元1999年10月22日，其中有關高額懲罰金及利息部
    分係因系爭外國判決所成立，均非成立於88年9月系爭股票
    背書轉讓之前，上訴人不得溯及的行使撤銷權。被上訴人乙
    ○○於88年9月間系爭股票轉讓時，是否無其他財產可資清
    償而構成詐害債權，應由上訴人負舉證責任。被上訴人乙○
    ○於美國負債之相當部分，乃其於西元2000年7月在美國加
    州拉斯維加斯賭城欠下鉅額賭債所未清償餘額美金134萬4,9
    88元及美金20萬元等，此為被上訴人乙○○財產狀況數年間
    惡化之原因，上訴人僅以被上訴人乙○○於90年以後在美國
    聲請破產及其現於國內財產清單，主張被上訴人乙○○於短
    短數年間財產狀況不可能急速變化，藉此推測被上訴人乙○
    ○於88年9月間責任財產狀況不佳而無力清償當時之債務，
    已屬有誤。再系爭股票係被上訴人乙○○及其妻共有財產，
    依美國加州法所定夫妻財產制，僅50%屬被上訴人乙○○。
    本件被上訴人縱有應給付90年至99年之股息、股利之義務，
    惟因上揭股息、股利均遭上訴人聲請假扣押查封，被上訴人
    已無處分權，此應屬不可歸責於被上訴人之事由致未為給付
    ，被上訴人自不負遲延責任，上訴人請求被上訴人給付並加
    計5%遲延利息，並無理由。被上訴人丙○○於簽定系爭股份
    轉讓契約書後，因宏正公司阻撓過戶，拒絕配發股利，待被
    上訴人丙○○依確定判決取得系爭股票後，系爭股票已無締
    約時每股120元之價值，被上訴人丙○○不僅受有股票跌價
    之損失，復以歷年來訴訟時間及勞費開支，及對被上訴人乙
    ○○美金40萬5,038.23元之債權等，被上訴人已以91年9月1
    8日簽訂之系爭補充協議書，主張對被上訴人乙○○所負2,3
    28萬元買賣價金債務部分為抵銷，被上訴人乙○○已不復對
    被上訴人丙○○有2,328萬元之價金債權，自無從由上訴人
    代位行使之餘地等語，資為抗辯。並答辯聲明：上訴及追加
    之訴均駁回。
    被上訴人乙○○於言詞辯論期日到場，亦未提出書狀為何聲
    明或陳述。
三、兩造不爭執之事實：
  (一)上訴人主張被上訴人乙○○前為持有伊公司5%股份之股東，
    並為伊公司之董事及高級職員，竟基於詐欺之意圖，在美國
    私設Team Aten公司，於管理伊公司期間即自西元1992年起
    至1999年6月6日伊發現時止，以向低價進貨再高價賣出之手
    法，獲取不當利益，造成伊嚴重損失美金419萬元；另於西
    元1997年2月13日自伊公司挪用美金50萬元為由，於西元199
    9年2月24日訴請美國加州地院於西元2002年11月1日以系爭
    外國判決命被上訴人乙○○給付伊損害賠償本息美金904萬7
    ,963元確定，並經伊訴請原審法院92年度重訴字第280號判
    決命系爭外國判決准在我國強制執行確定等事實，業據提出
    原法院92年度重訴字第280號判決影本及其確定證明書影本
    、系爭外國判決中譯本各1件在卷可稽（見原審卷一第7至16
    、55至57頁），被上訴人亦無爭執，故上訴人對於被上訴人
    乙○○有美金904萬7,963元之債權存在，應堪認定。
  (二)被上訴人於88年9月8日簽訂股份轉讓契約書，約定被上訴人
    乙○○將其所有系爭股票以每股120元合計總價2,400萬元轉
    讓予被上訴人丙○○，該股份轉讓契約書第2條約定：「（
    價金給付方式）前條所定乙方（即被上訴人丙○○）應支付
    甲方（即被上訴人乙○○）之價款，應由乙方一次開立以甲
    方為受款人之支票兩張，第一張支票票面金額柒拾貳萬元、
    票載日期為八十八年九月十五日，第二張支票票面金額貳仟
    參佰貳拾捌萬元、票載日期為八十九年三月十五日，並於本
    契約簽立之同時悉數交付甲方」，被上訴人丙○○即依約定
    簽發發票日88年9月15日、面額72萬元支票予被上訴人乙○
    ○。被上訴人嗣於91年9月18日簽訂系爭補充協議書，該補
    充協議書第1條約定：「原契約所約定之應付股款，改以下
    列金額及方式支付：(一)乙方（即被上訴人丙○○）於八十八
    年八月五日以轉帳方式支付美金四十萬五千零三十八元二毛
    五角（此係誤植，應係2角3分，見原審卷一第137頁）予甲
    方（即被上訴人乙○○）。(二)乙方於八十八年九月五日（此
    係誤植，應係15日，見原審卷一第136頁）開立之華南商業
    銀行台中分行票載金額為新台幣七十二萬元整即期支票予甲
    方」等情，有股份轉讓契約書、支票、股份轉讓契約補充協
    議書等件影本附卷可稽（見原審卷一第17至19、78、136頁
    ）。
四、上訴人主張被上訴人雖於88年9月8日簽訂股份轉讓契約書，
    約定將被上訴人乙○○所有系爭股票出賣予被上訴人丙○○
    ，惟被上訴人丙○○並未給付買賣價金，被上訴人就系爭股
    票轉讓應屬無償行為且有害及上訴人債權云云，惟為被上訴
    人丙○○否認，並以前開情詞置辯，經查：
  (一)被上訴人於88年9月8日訂立股份轉讓契約書，約定被上訴人
    丙○○以2,400萬元之代價，受讓被上訴人乙○○所有系爭
    股票，付款方式係由被上訴人丙○○開立發票日88年9月15
    日、面額72萬元及發票日89年3月15日、面額2,328萬元之支
    票2紙以給付價金，被上訴人丙○○並依約定簽發面額72萬
    元支票交付被上訴人乙○○兌領，且此一股票買賣經被上訴
    人依法繳納證券交易稅，有該支票影本、繳款書影本在卷可
    佐（見原審卷一第136、139頁），是被上訴人乙○○依約有
    轉讓系爭股票予被上訴人丙○○；被上訴人丙○○則有給付
    買受系爭股票之價金予被上訴人之義務，參以有償契約係雙
    方當事人有相互為對價給付義務之契約，是被上訴人間買賣
    系爭股票係屬有對價關係之有償行為。被上訴人丙○○未依
    約於訂立股份轉讓契約書同時簽發面額2,328萬元之支票交
    付予被上訴人乙○○而未給付此部分價金，亦僅屬於被上訴
    人乙○○得請求被上訴人丙○○履行給付價金餘款之義務，
    並得由債權人代位主張而已，被上訴人丙○○所負債務並不
    消滅，尚難認為被上訴人丙○○係基於其與被上訴人乙○○
    間贈與契約或以不相當之代價取得系爭股票，屬無償行為，
    並明知有損害債權人之情事。至被上訴人間於91年9月18日
    另簽訂系爭補充協議書，約定變更前開付款條件，就被上訴
    人丙○○應簽發發票日89年3月15日、面額2,328萬元之支票
    部分，改以被上訴人丙○○於88年8月5日以轉帳方式支付美
    金40萬5,038.25元抵銷之，不論此補充協議書約定價金數額
    是否相當；或於91年9月18日始簽訂系爭補充協議書，改以
    88年8月5日轉帳支付美金40萬5,038.25元充作系爭股份轉讓
    契約書約定價款支付，是否合理？均無改於被上訴人間簽立
    股份轉讓契約書，買賣系爭股票係屬有償行為之事實。
  (二)按遺產及贈與稅法第5條第1款及第6款規定：「財產之移動
    ，具有左列各款情形之一者，以贈與論，依本法規定，課徵
    贈與稅：一、在請求權時效內無償免除或承擔債務者，其免
    除或承擔之債務…六、二親等以內親屬間財產之買賣。但能
    提出已支付價款之確實證明，且該已支付之價款非由出賣人
    貸與或提供擔保向他人借得者，不在此限」。上訴人雖以北
    區國稅局93年度財贈與字第H1Ｚ00000000000號處分書為其論
    據，主張被上訴人間就系爭股票轉讓為贈與之無償行為云云
    ，惟北區國稅局係以被上訴人乙○○出售系爭股票予被上訴
    人丙○○，就其餘未能提出支付價款證明之2,328萬元部分
    ，依法課徵贈與稅，贈與標的為「買賣成交價與買方支付價
    金之差額」，臺北高等行政法院95年度訴字第1425號判決亦
    同是認，有該判決網路查詢資料附卷可稽（見原審卷二第18
    至32頁），是北區國稅局係以被上訴人乙○○不能提出被上
    訴人丙○○已給付價款之確實證明為裁罰依據，尚難依此認
    定被上訴人間係基於贈與契約而為系爭股票之轉讓。準此，
    上訴人上開之主張，應無可取。
  (三)按民法第244條第1、2項所稱之無償或有償行為，係以債務
    人與第三人間之行為是否互為對價關係之給付為其區別之標
    準。債權人依民法第244條第1、2項規定，撤銷債務人所為
    之有償或無償行為，祇須具備「債務人所為之法律行為有害
    於債權人且係以財產權為目的，如為有償行為，債務人於行
    為時明知有損害於債權人之權利並受益人於受益時亦知其情
    事」為已足。在有償行為之情形，受益人是否以不相當之對
    價取得該財產權，則非所問。僅受益人如係以相當對價取得
    ，在某些情況下（如金錢債權），可據以推知債務人之財產
    並未減少，仍有清償能力，或於債權人無害而已。查被上訴
    人間於88年9月8日訂立股份轉讓契約書，約定被上訴人丙○
    ○以2,400萬元之代價，受讓被上訴人乙○○所有系爭股票
    ，被上訴人於88年9月8日完納證券交易稅，於同年月10日完
    成背書轉讓交割，前開買賣價格與市價相當等情，為兩造所
    不爭執，則被上訴人間買賣系爭股票行為，自難謂有何損害
    於被上訴人之債權。雖被上訴人丙○○並未依股份轉讓契約
    書之約定，簽發面額2,328萬元之支票予被上訴人乙○○，
    被上訴人更於前開北區國稅局短漏贈與稅課處罰鍰案件，提
    出於91年9月18日簽訂系爭補充協議書，約定變更前開付款
    條件，就被上訴人丙○○原應簽發面額2,328萬元之支票部
    分，改以被上訴人丙○○於88年8月5日以轉帳美金40萬5,03
    8.23元之借款返還債權抵銷之，被上訴人丙○○對於被上訴
    人乙○○有無美金40萬5,038.23元之債權，可與其欠負之價
    金餘款債務抵銷，僅涉被上訴人丙○○之價金給付債務是否
    業因清償而消滅，尚不能以被上訴人間於91年9月18日訂立
    系爭補充協議書，遽認被上訴人間於88年9月8日、同年月10
    日就系爭股票所為轉讓行為，已損害上訴人之債權而為詐害
    行為。再者，被上訴人乙○○於88年9月間與被上訴人丙○
    ○簽訂系爭股票轉讓契約時，係以每股120元之價格讓與被
    上訴人丙○○，依該契約取得對被上訴人2,400萬元之買賣
    價金債權，此一買賣價格與市價相當，業如前述，客觀上既
    無減少對債權人總擔保財產之損害債權行為，更難謂其主觀
    上有何明知損害於債權人之權利。縱被上訴人丙○○於簽立
    系爭補充協議書時，抵銷價金給付債權之美金40萬5,038.25
    元之借款債權尚未成立或存在，亦僅屬於被上訴人乙○○得
    請求被上訴人丙○○履行給付價金餘款之義務，並得由債權
    人代位主張而已，尚難認為被上訴人丙○○係以不相當之代
    價取得系爭股票並明知有損害債權人之情事。且被上訴人丙
    ○○業已否認其明知被上訴人乙○○對於上訴人有債務尚未
    清償之情事，上訴人復未證明被上訴人丙○○於受益時知悉
    被上訴人乙○○積欠上訴人債務，即與上開撤銷權行使之要
    件，並不相符。準此，上訴人行使民法第244條第1項、第2
    項之撤銷權，難認有理由。
  (四)綜上，被上訴人間買賣系爭股票之行為，既非詐害債權之行
    為，則被上訴人丙○○受讓系爭股票即非無法律上之原因，
    上訴人先位聲明主張被上訴人間就系爭股票所為之買賣及所
    有權移轉行為，係屬損害債權人權利之詐害行為，請求撤銷
    之，並依民法第244條第4項、第179條、第181條、第213條
    第1項、第2項及第216條之規定，請求撤銷買賣行為、移轉
    行為，並回復原狀，於法無據。至於上訴人行使撤銷權有無
    逾法定除斥期間、有無違反誠信原則以致失權，即無審究之
    必要。
五、上訴人主張被上訴人乙○○於88年9月8日以2,400萬元，轉
    讓系爭股票予被上訴人丙○○，惟被上訴人丙○○尚有價金
    2,328萬元未付，被上訴人乙○○怠於行使權利，伊得代位
    請求被上訴人丙○○給付該2,328萬元等語，被上訴人則辯
    稱：伊等已以91年9月18日簽訂系爭補充協議書，約定被上
    訴人丙○○以所受股票跌價之損失、歷年來訴訟時間及勞費
    開支，及對被上訴人乙○○美金40萬5,038.23元之借款債權
    ，與對被上訴人乙○○所負2,328萬元買賣價金債務部分為
    抵銷云云，經查：
  (一)按債務人怠於行使其權利時，債權人因保全債權，得以自己
    之名義，行使其權利。但專屬於債務人本身者，不在此限。
    民法第242條定有明文。上訴人對被上訴人乙○○有損害賠
    償債權尚未清償，業如前述，且被上訴人間於88年9月8日訂
    立股份轉讓契約書，約定被上訴人丙○○以2,400萬元之價
    金，買受被上訴人乙○○所有系爭股票，被上訴人丙○○僅
    給付72萬元之價金予被上訴人乙○○，並未依系爭股份轉讓
    契約書第2條之約定，簽發面額2,328萬元、發票日為89年3
    月15日之支票予被上訴人乙○○，且北區國稅局係以被上訴
    人乙○○出售系爭股票予被上訴人丙○○，就其餘未能提出
    支付價款證明之2,328萬元部分，依法課徵贈與稅等情，已
    如前述，是上訴人主張被上訴人乙○○怠於行使對於被上訴
    人丙○○之買賣價金請求權，乃信而有徵，被上訴人丙○○
    亦無爭執，堪以採取。是上訴人自得代位行使被上訴人乙○
    ○對被上訴人丙○○之買賣價金請求權。
  (二)被上訴人丙○○尚未依系爭股份轉讓契約之約定給付2,328
    萬元予被上訴人乙○○，被上訴人嗣於91年9月18日簽立系
    爭補充協議書，於第1條約定：「原契約所約定之應付股款
    ，改以下列金額及方式支付：(一)乙方（即被上訴人丙○○）
    於八十八年八月五日以轉帳方式支付美金四十萬五千零三十
    八元二毛五角（此係誤植，應係2角3分，見原審卷一第13 7
    頁）予甲方（即被上訴人乙○○）。(二)乙方於八十八年九月
    五日（此係誤植，應係15日，見原審卷一第136頁）開立之
    華南商業銀行台中分行票載金額為新台幣七十二萬元整即期
    支票予甲方」，亦即，約定變更系爭股份轉讓契約之付款方
    式，以被上訴人丙○○於88年8月5日轉帳美金40萬5,038.23
    元（折算為新台幣1,302萬9,675元，為兩造所不爭）予被上
    訴人乙○○之借款債權，與其尚未清償2,328萬元之價金債
    務相互抵銷，核此性質雖屬被上訴人間以消滅互負之債務為
    目的而成立之抵銷契約，惟按當事人於其利己事實之主張，
    除事實於法院已顯著，或為其職權上已認知者外，應負立證
    之責。又稱消費借貸者，於當事人間必本於借貸之意思合致
    ，而有移轉金錢或其他代替物之所有權於他方之行為，始得
    當之。是以消費借貸，因交付金錢之原因多端，除有金錢之
    交付外，尚須本於借貸之意思而為交付，方克成立（最高法
    院18年上字第1685號判例要旨參照）。被上訴人丙○○主張
    伊於88年8月5日以外匯轉帳予乙○○美金40萬5,038.23元等
    語，雖有華南商業銀行臺中分行轉帳收入傳票、外匯活期存
    款憑條等影本各1紙附卷可稽（見原審卷一第137、138頁）
    ，惟上訴人否認上開匯款為兩造間之借款，且該款項既已於
    88 年8月5日匯予被上訴人乙○○，被上訴人丙○○嗣於88
    年9 月8日向被上訴人買受系爭股票時，即得以該借款返還
    債權抵付買賣價金，以減輕其給付價金或被上訴人乙○○債
    務之負擔，且該補充協議書係被上訴人乙○○於北區國稅局
    短漏贈與稅課處罰鍰案件時，與被上訴人丙○○所簽訂；又
    被上訴人丙○○於系爭股票過戶後之次月起即陸續出讓，並
    於91年12月24日將該受讓之200,000股票全部出清，並無系
    爭補充協議書（91年9月18日簽訂）所稱無法處分股票之情
    形，有股票轉讓聲請書、股東名簿明細表等影本附卷可稽（
    見原審卷三第105至138頁；本院卷第128頁正背面），是上
    訴人主張系爭補充協議書屬事後彌縫之作，尚非無稽，臺北
    高等行政法院95年度訴字第01425號判決亦同是認，有該判
    決網路檢索資料附卷可稽（見原審卷二第18至32頁），復經
    本院調取該案卷宗核閱無誤。是以，被上訴人既未能舉證證
    明其等有借貸關係，則被上訴人間單純之交付金錢，尚不足
    以證明其等間已達成借貸之合意且有借款之交付。再按主張
    不當得利請求權存在之當事人，對於不當得利請求權之成立
    要件應負舉證責任，即應證明他方係無法律上之原因而受利
    益，致其受有損害。如受利益人係因其「給付」而得利時，
    所謂無法律上之原因，即指其給付欠缺給付之目的，故主張
    該項不當得利請求權存在之當事人，自應舉證證明其欠缺給
    付之目的，始符舉證責任分配之原則。被上訴人丙○○辯稱
    被上訴人乙○○受領上開金額，屬無法律上之原因而受有利
    益，致其受有損害，伊對被上訴人乙○○有返還不當得利之
    債權存在云云，惟未舉證以實其說，殊難採取。是被上訴人
    丙○○以借款債權、不當得利債權美金40萬5,038.23元（折
    算為新台幣1,302萬9,675元）及法定遲延利息200萬8,742元
    所為抵銷抗辯，自不足取。
  (三)又系爭補充協議書雖記載「甲方（即被上訴人乙○○）所有
    之宏正公司股份轉讓乙方（即被上訴人丙○○）事件，前於
    88年9月8日訂立股份轉讓契約書在案。惟本件股份移轉及過
    戶因股票發行公司藉其與甲方之國外投資爭議，拒絕辦理過
    戶而經乙方提起民事訴訟（臺灣臺北地方法院89年重訴字第
    1742號請求股票過戶事件），於訴訟期間因該股份巨幅波動
    跌價且乙方無法處分，致乙方受有損失，雙方前已達成協議
    修改原付款條件如下…」（見原審卷一第78頁），惟系爭20
    萬母股，及89年所配發之股票股利6萬股、現金股利80萬元
    ，經被上訴人丙○○聲請士林地院強制執行，於91年8月30
    日由被上訴人乙○○移轉過戶予被上訴人丙○○，被上訴人
    丙○○並於過戶後分批出售，20萬股部分於91年12月24日全
    部出售完畢，6萬股部分於92年11月5日出售3萬股，92年12
    月24日出售3萬股，上開售股價金合計2,425萬4,300元，加
    計89年之股息80萬元，總計為2,504萬4,300元(24,244,300
    ＋800,000＝25,044,300)等情，有股票轉讓聲請書、股東名
    簿明細表、股東持股證明、出售系爭股票計算表各1件附可
    憑（見原審卷一第52、53頁、原審卷三第105至138頁；本院
    卷第128頁正背面、第168至170頁、第257頁正背面)，被上
    訴人辯稱被上訴人丙○○出售系爭股票之平均售價低於每股
    80元云云，應無可取。且90年至99年之股票股利合計為301,
    310股，現金股利為1,083萬824元，有計算表1紙可參（見本
    院卷第202頁）。況股票價格之昇跌受公開市場、公司經營
    之狀況、經濟景氣等內外在、主客觀經濟環境之影響，自難
    遽認宏正公司爭執被上訴人通謀虛偽買賣系爭股票，以致系
    爭股票遲遲無法過戶，造成被上訴人丙○○受有股價下跌之
    損害，是被上訴人丙○○辯稱其因系爭股票無法處分，受有
    800萬元〔（120－80）×200,000＝8,000,000〕之損害云云
    ，自難採取。
  (四)被上訴人丙○○辯稱伊於前案變更股東名簿登記事件中，委
    任律師歷經三審訴訟始告確定之律師費用，及89年度起之股
    息、股利均經上訴人假扣押在案，迄91年9月均無法取得及
    處分而受有損害云云，姑不論是否為真實，惟加害人係上訴
    人而非被上訴人乙○○，且所受損害若干，未據被上訴人丙
    ○○主張及舉證，自難認其得以上開債權，與系爭股票之買
    賣價金相互抵銷。
  (五)綜上，被上訴人雖於91年9月18日簽訂系爭補充協議書，亦
    難謂系爭股票買賣之債權債務關係已告消滅，亦即，被上訴
    人辯稱被上訴人乙○○對被上訴人丙○○已無債權存在云云
    ，殊難採取。
  (六)按給付有確定期限者，債務人自期限屆滿時起，負遲延責任
    ；應付利息之債務，其利率未經約定，亦無法律可據者，週
    年利率為百分之五，民法第229條第1項、第203條分別定有
    明文。依系爭股份轉讓契約書第2條約明「…第二張支票面
    額二千三百二十八萬元、票載日期為89年3月15日，並於本
    契約簽立之同時悉數交付甲方」，足見系爭買賣價金之給付
    係屬定有期限之債務。是以，系爭尾款2,328萬元之清償期
    為89年3月15日，依上規定，被上訴人丙○○於是日未給付
    該價金，即應自翌日89年3月16日起負遲延責任。
六、綜上所述，上訴人於先位訴訟，依民法第244條第4項前段、
    第242條、第179條、第181條及第213條第1項、第2項、第21
    6條規定，請求撤銷被上訴人間就系爭股票所為之轉讓行為
    ，被上訴人丙○○返還股票股利、現金股利及償還價額，或
    返還系爭股票、股票股利及現金股利，就金錢部分並應加計
    法定利息予被上訴人乙○○，由上訴人代位受領，為無理由
    。原審為上訴人敗訴之判決，並無違誤，上訴人求予廢棄改
    判，為無理由，應予駁回。又上訴人追加提起備位之訴，依
    代位權、買賣契約之法律關係，代位被上訴人乙○○請求被
    上訴人丙○○給付買賣股票價金2,328萬元，及自89年3月16
    日起至清償日止，按週年利率5%計算之利息；並由上訴人代
    位受領，為有理由，應予准許。又上訴人及被上訴人分別陳
    明願供擔保為准、免假執行之宣告，經核於法並無不合，爰
    分別酌定相當擔保金額准許之。
七、兩造其餘攻擊防禦及未經援用之證據，經本院審酌後，認與
    本判決之論斷不生影響，爰不一一論駁，併予敘明。
八、據上論結，本件上訴為無理由，追加之訴為有理由。依民事
    訴訟法第450條、第449條第1項、第78條、第85條第1項前段
    、第463條、第385條第1項前段、第390條第2項、第392條，
    判決如主文。
中    華    民    國    99    年    8     月    17    日
                    民事第十一庭
                        審判長法  官  鄭雅萍
                              法  官  劉坤典
                              法  官  徐福晉
正本係照原本作成。
兩造如不服本判決，應於收受送達後20日內向本院提出上訴書狀
，其未表明上訴理由者，應於提出上訴後20日內向本院補提理由
書狀（均須按他造當事人之人數附繕本）上訴時應提出委任律師
或具有律師資格之人之委任狀；委任有律師資格者，另應附具律
師資格證書及釋明委任人與受任人有民事訴訟法第466條之1第1
項但書或第2項（詳附註）所定關係之釋明文書影本。如委任律
師提起上訴者，應一併繳納上訴審裁判費。
中    華    民    國    99    年    8     月    23    日
                              書記官  黃瑞芬
附註：
民事訴訟法第466條之1（第1項、第2項）：
對於第二審判決上訴，上訴人應委任律師為訴訟代理人。但上訴
人或其他法定代理人具有律師資格者，不在此限。
上訴人之配偶、三親等內之血親、二親等內之姻親，或上訴人為
法人、中央或地方機關時，其所屬專任人員具有律師資格並經法
院認為適當者，亦得為第三審訴訟代理人。
附表1：
┌────────────┬──────────────┬────────┐
│股票發行公司            │股票號碼                    │張數（每張仟股）│
├────────────┼──────────────┼────────┤
│宏正自動科技股份有限公司│87-ND-0000000至87-ND0000000 │148             │
├────────────┼──────────────┼────────┤
│同上                    │87-ND-0000000至87-ND0000000 │ 28             │
├────────────┼──────────────┼────────┤
│同上                    │87-ND-0000000至87-ND0000000 │ 24             │
├────────────┴──────────────┼────────┤
│                  合              計                  │200             │
└───────────────────────────┴────────┘
附表2 ：
┌──┬───────┬─────────┬──┬────────────┐
│編號│本金（新台幣）│利息起迄日        │年息│備考                    │
├──┼───────┼─────────┼──┼────────────┤
│ 1  │18,017,020元  │91年12月25日起至清│ 5% │200,000 股最後出售日91年│
│    │              │償日止            │    │12月24日翌日起算利息。  │
├──┼───────┼─────────┼──┼────────────┤
│ 2  │ 6,237,280元  │92年12月25日起至清│ 5% │60,000股最後出售日92年12│
│    │              │償日止            │    │月24日翌日起算利息。（89│
│    │              │                  │    │年股票股利）            │
├──┼───────┼─────────┼──┼────────────┤
│ 3  │   800,000元  │91年9 月1 日起至清│ 5% │91年8 月30日執行完畢翌日│
│    │              │償日止            │    │起算利息。（89年現金股利│
│    │              │                  │    │）                      │
├──┼───────┼─────────┼──┼────────────┤
│ 4  │10,830,824元  │自起訴狀繕本送達翌│ 5% │90年至99年之股息。      │
│    │              │日起至清償日止    │    │                        │
├──┼───────┼─────────┴──┴────────────┤
│合計│35,885,124元  │                                                  │
└──┴───────┴─────────────────────────┘

司法院資訊處製作；財團法人民間司法改革基金會備份。
